【裁判字號】    97,上易,609
【裁判日期】    970514
【裁判案由】    妨害自由
【裁判全文】
臺灣高等法院臺中分院刑事判決         97年度上易字第609號
上  訴  人  臺灣臺中地方法院檢察署檢察官
被      告  乙○○
上列上訴人因被告妨害自由案件，不服臺灣臺中地方法院96年度
易字第6194號中華民國97年2月5日第一審判決（起訴案號：臺灣
臺中地方法院檢察署96年度偵字第8574號），提起上訴，本院判
決如下：
    主  文
上訴駁回。
    理  由
一、公訴意旨略以：被告乙○○為私立東海大學哲學系助教，甲
    ○○為東海大學哲學系教授。告訴人甲○○與學生林群喻、
    助教蔡佩倫於民國95年9 月15日9 時30分許，在臺中市西屯
    區○○○路○ 段181 號東海大學哲學系人文大樓H419研究室
    內，由學生林群喻及助教蔡佩倫為告訴人甲○○處理研究室
    設備事宜，被告突然出現研究室門口，告訴人甲○○見狀，
    欲將研究室門關上，被告竟基於妨害他人行使權利之犯意，
    以身體壓住研究室門之方式，妨礙告訴人甲○○將研究室之
    門關上。因認被告涉犯刑法第304 條第1 項強制罪嫌云云。
二、按犯罪事實應依證據認定之，無證據不得認定犯罪事實。不
    能證明被告犯罪者，應諭知無罪之判決，刑事訴訟法第154
    條第2項、第301條第1項分別定有明文。又，犯罪之成立，
    其主觀上必須具備「有責性」之條件，客觀上必須符合犯罪
    構成要件之事實，且具有違法性者，始足當之；而刑法關於
    犯罪之故意，係採希望主義，不但直接故意，須犯人對於構
    成犯罪之事實具備明知及有意使其發生之兩個要件，即間接
    故意，亦須犯人對於構成犯罪之事實預見其發生，且其發生
    不違背犯人本意始成立（最高法院72年度台上字第5558 號
    判決及22年上字第4229號判例參照）。而刑法第304條第1項
    後段之強制罪，係以強暴脅迫妨害他人行使權利為其構成要
    件，其所保護之法益為個人意思決定之自由及依其意思決定
    而作為之自由；是行為人主觀上必須具備妨害他人行使權利
    之故意。再，告訴人或自訴人之指訴，本以使被告受刑事訴
    追或處罰為目的，故其陳述是否與事實相符，自應調查其他
    證據，以資審認，苟其所為攻擊之詞，尚有瑕疵，則在此瑕
    疵未予究明以前，即不能遽採為斷罪之基礎（最高法院69年
    臺上字第1531號判例參照）。
三、查公訴人認被告涉有前揭犯行，係以：證人林群喻所證述，
    被告以身體將門壓住，不讓告訴人將門關上等情，與證人即
    告訴人證述情節相符等情為其論據。訊據被告坦承於上揭時
    、地，曾至證人甲○○研究室前等情不諱，惟堅決否認有何
    強制犯行，辯稱：當天學校註冊組人員打電話來要找蔡佩倫
    助教，伊打電話到告訴人研究室找蔡佩倫，伊只講請找蔡佩
    倫，告訴人口氣很不友善，就把電話掛斷，伊就到告訴人研
    究室找蔡佩倫，順便看看發生什麼事，走到門口，告訴人就
    慌張的衝出來作勢關門，伊當時嚇到了，門碰到伊之身體，
    立刻轉身說要叫校警，伊因與告訴人有訴訟案件，不想徒生
    事端，立刻離開現場，前後不到五秒鐘的時間，當時蔡佩倫
    與林群喻在告訴人研究室內等語。
四、本院查：
  (一)被告係東海大學哲學系助教，告訴人為東海大學哲學系教授
    ，兩人因故生嫌隙，進而互控妨害名譽罪；被告涉案部分，
    經台灣台中地方法院檢察署檢察官於96年10月18日，以96年
    度偵字第8574號為不起訴處分後，經再議後，發回續查，仍
    由同署以96年度偵續字第532號偵查中；告訴人涉案部分，
    經檢察官依妨害名譽罪嫌提起公訴後，經原審法院於97年4
    月8日以96年度易字第2307號判決無罪在案（尚未確定），
    有各該不起訴處分書、判決書、前案紀錄表附卷可查，是被
    告與告訴人雖均係任教於東海大學哲學系，然於本案案發前
    ，因上開訴訟等事，彼此關係已處於緊張、交惡狀態甚為明
    顯。
  (二)被告所辯：伊於案發日前，曾就告訴人所涉妨害名譽案件，
    聲請學生林群喻及助教蔡佩倫為證人；案發當日，因學校註
    冊組人員打電話找蔡佩倫助教，伊打電話到告訴人研究室找
    蔡佩倫，告訴人立刻將電話掛斷，伊走到告訴人研究室門口
    ，看見蔡佩倫與林群喻在告訴人研究室內，告訴人看到伊即
    很激動表示要關門，伊當時未發一語，未與告訴人口角即離
    開現場等語，參酌：證人林群喻於原審審理時證稱：「（
    問：95年9月14日到甲○○為被告的案件作證，95年9月15日
    到甲○○的研究室？）答：是。之前就約好的」「（問：誰
    找你擔任證人？）答：乙○○」「（問：當天做完證是否與
    甲○○一起離開？）答：是，出庭作證的隔天老師已經跟我
    約好要去她的研究室修理設備，當時我對法律不清楚，並不
    知道我應該避嫌，如果我知道，我就會避開」「（問：95年
    9月15日被告乙○○到甲○○研究室之前，你有無聽到電話
    鈴聲響起？）答：印象中有聽到」「（問：甲○○有無接聽
    ？）答：有，但是我要想一下，因為已經很久了。我當時並
    沒有聽的很清楚，我記得時間很短，我沒有看到甲○○的表
    情，但是聽語氣好像不怎麼高興」「（問：案發現場有無聽
    到乙○○的聲音？）答：沒有」等語。證人蔡佩倫於原審
    審理時證稱：「（問：95年9月15日有沒有聽到電話鈴聲響
    ？）答：印象中有」「（問：有沒有聽到甲○○說什麼？
    ）答：她應該是把電話拿起來，因為事情很久了，我記不太
    清楚，如果沒有記錯，她把電話接起來，接電話的應答，然
    後就把電話掛上」「（案發當日）我從頭到尾都只有聽到甲
    ○○的聲音，沒有聽到其他人的聲音」「（問：甲○○的聲
    音是否很激動？）答：是」「就是我剛剛的陳述，她大概說
    我沒有叫你來，你為什麼來，你趕快離開，不然我要叫校警
    隊」等語；告訴人於當日審理時，亦以證人身分證稱：「
    我沒有記得我這個話，我只記得我說我要關門，因為我並不
    願意跟被告說話，所以我並沒有與他交談」「門完全貼在牆
    壁上，處於完全開啟的狀態。我在東海任教快要二十年，我
    向來在研究室工作、做事，我的門都是開啟，只要我人在研
    究室，我的習慣門都是開著的，我要學生知道我的人在研究
    室，他們可以來找我」「（問：乙○○有沒有跟你講什麼話
    ？）答：沒有，．．」等語。足見被告所辯上情與事實相符
    。
  (三)告訴人於本院審理時陳稱：「．．我們當時門敞開的，很專
    注的在作研究，他沒聲沒息，站在那裡，我突然看到有壹個
    人壓著研究室的門，抬頭發現就是被告，我不願意跟他說話
    ，所以我就大聲說我要關門，我要關門，他與我距離很近，
    他應該聽得到，但是他不願意離開，我的手握著門把，我們
    僵持著約十幾二十秒，他還是不肯離開，所以我就說我要找
    校警，所以我轉身找電話號碼簿，要打電話找校警，就在我
    轉身打電話的時候，他才離開，．．」等語。
  (四)綜合上情：(1)被告係因接獲學校註冊組尋找助教蔡佩倫之電
    話，在與告訴人先以電話聯絡未得要領後，始親自前往告訴
    人之研究室找尋蔡佩倫，被告既係公務上之需求，現身於告
    訴人之研究室，事出有因，顯非有意尋釁甚明，其是否有妨
    害自由之動機即有疑義；(2)告訴人與被告因故生有嫌隙，進
    而互控妨害名譽，對簿公堂，其於接到被告探尋蔡佩倫所在
    之電話後，已心生不悅而立刻掛斷電話，進而看見被告到達
    研究室門口，在被告尚未發一語之情形下即情緒激動而高聲
    表示要關上房門，並趨前意欲關門，反於其一向大啟研究室
    門之舊習，足見告訴人當時激憤之情狀，是告訴人之高聲喊
    叫，涉及其情緒反應之強度，不能做為認定被告確有故意以
    強暴方法，壓制房門，妨害告訴人行使權利之唯一證據；(3)
    證人林群喻於案發前一日，經被告聲請就告訴人所涉妨害名
    譽罪嫌至地檢署作證，作證結束後，隨即與告訴人離開地檢
    署，就事理而論，訟爭當事人就案件進行之各項細節均甚敏
    感，證人林群喻於原審時就其應避嫌而未避嫌而覺不妥事為
    證述，亦見前述，是被告於看見林群喻在告訴人研究室，心
    有所感而略事停頓，即屬事理之常，參以告訴人看見被告即
    高聲表示要關門，並前往關門，且依其所陳，實際以手關門
    時間僅十幾二十秒，縱認被告以身體壓住門屬實，以此相當
    短之時間，亦難認定被告有妨害告訴人行使其關門自由權利
    之犯意。
五、按為訴訟上證明之資料，須通常一般之人均不致於有所懷疑
    ，而得確信其為真實之程度者，始得據為有罪之認定。倘其
    證明尚未達於此一程度，而有合理性懷疑存在時，即不得遽
    認被告犯罪。又，刑事訴訟之被告依法並無自證無罪之義務
    ，若控罪所憑之積極證據，在生活經驗上尚不足以排除其他
    有利被告之合理推斷，致不足以證明犯罪事實時，仍不能因
    被告否認犯罪之辯解不成立，資為無視積極證據不足之理由
    ，通觀最高法院76年度台上字第4986號、30年上字第482號
    、30年上字第1831號等判例所持一貫見解，不難明瞭。綜上
    所述，本件公訴人所憑之證據，無論直接或間接證據，就被
    告是否有犯罪故意，均尚未達於一般之人均可得確信，而無
    合理之懷疑存在之程度，本院亦查無其他確切証據，足以証
    明被告確應負本件罪責，被告之犯行尚屬不能証明。原審以
    不能證明被告犯罪，而依刑事訴訟法第301條第1項規定，諭
    知無罪之判決，雖判決理由與本院所持並非一致，然就判斷
    結果而論則屬相同，檢察官上訴意旨認應就被告予以論罪科
    刑，而指摘原判決不當，經查為無理由，應予駁回。
六、據上論斷，應依刑事訴訟法第368條，判決如主文。
本案經檢察官丙○○到庭執行職務。
中    華    民    國    97    年    5    月     14    日
            刑事第四庭    審判長法  官  洪  耀  宗
                                法  官  江  德  千
                                法  官  劉  登  俊
上列正本證明與原本無異。
不得上訴。
                                書記官  粘  銘  環
中    華    民    國    97    年    5    月     14    日


司法院資訊處製作；財團法人民間司法改革基金會備份。
